ACORDAO-COMPLETO-2424779

ACÓRDÃO 9251/2020 ATA 30/2020 - SEGUNDA CÂMARA

VISTOS, relatados e discutidos estes autos em que se analisam atos de pensão militar deferidos pela Subdiretoria de Inativos e Pensionistas do Comando da Aeronáutica, em favor das beneficiárias acima identificadas. 
ACORDAM os Ministros do Tribunal de Contas da União, reunidos em Sessão da 2ª Câmara, ante as razões expostas pelo Relator, e com fulcro no art. 71, incisos III e IX, da Constituição Federal e nos arts. 1º, inciso V, e 39, inciso II, da Lei 8.443/1992, c/c o art. 259, inciso II, do Regimento Interno/TCU, em:
9.1. considerar legais as concessões de pensão militar em benefício das Sras. Eleia Elvira de Souza Kumasaka, Maria José Barros da Silva e Neise Igaporina de Barros Kumasaka, conferindo registro aos correspondentes atos;
9.2. considerar ilegal a concessão de pensão militar em benefício da Sra. Gilma Alves de Mello, negando registro ao ato de peça 3;
9.3. dispensar a devolução dos valores recebidos indevidamente de boa-fé pela interessada de que trata o subitem 9.2 retro, nos termos do Enunciado da Súmula de Jurisprudência do TCU 106;
9.4. determinar à Subdiretoria de Inativos e Pensionistas do Comando da Aeronáutica, em relação ao ato indicado no subitem 9.2 acima, que: 
9.4.1. no prazo de 15 (quinze) dias, a contar da ciência desta deliberação, abstenha-se de realizar pagamentos decorrentes do ato impugnado, sujeitando-se a autoridade administrativa omissa à responsabilidade solidária, nos termos do art. 262, caput, do Regimento Interno/TCU;
9.4.2. comunique a beneficiária do ato, Sra. Gilma Alves de Mello, a respeito deste Acórdão, alertando-a de que o efeito suspensivo proveniente da interposição de possíveis recursos perante o TCU não a exime da devolução dos valores percebidos indevidamente após a respectiva notificação, caso os recursos não sejam providos;
9.4.3. no prazo de 30 (trinta) dias, contados da ciência desta deliberação, encaminhe ao Tribunal, por cópia, comprovante da data em que a interessada tomou conhecimento desta decisão;
9.5. esclarecer ao órgão de origem que poderá emitir novo ato de concessão, livre da irregularidade indicada neste processo, submetendo-o a este Tribunal, nos termos da IN/TCU 78/2018.

Atos de pensão militar deferidos pela Subdiretoria de Inativos e Pensionistas  área militar  do Comando da Aeronáutica, em favor das beneficiárias acima identificadas.

Segunda Câmara

Subdiretoria de Inativos e Pensionistas do Comando da Aeronáutica.

3. Interessadas: Eleia Elvira de Souza Kumasaka (XXX.810.966-XX); Gilma Alves de Mello (XXX.334.379-XX); Maria José Barros da Silva (XXX.967.404-XX); Neise Igaporina de Barros Kumasaka (XXX.519.317-XX).

13.1. Ministros presentes: Ana Arraes (Presidente), Augusto Nardes, Aroldo Cedraz e Raimundo Carreiro.
13.2. Ministros-Substitutos presentes: Marcos Bemquerer Costa (Relator) e André Luís de Carvalho.

ACORDAO-COMPLETO-2439200

Acórdão de Relação 13207/2020 - Segunda Câmara

Acórdão de Relação

MARCOS BEMQUERER

Trata-se de atos de pensão militar deferidos pela Subdiretoria de Inativos e Pensionistas do Comando da Aeronáutica, em benefício das Sras. Neise Igaporina de Barros Kumasaka, Maria José Barros da Silva, Gilma Alves De Mello e Eleia Elvira de Souza Kumasaka.
2.	Em sua análise, a Secretaria de Fiscalização de Pessoal - Sefip, após consignar a validação das informações cadastradas no Sisac pela crítica automatizada e o parecer pela legalidade emitido pelo órgão de controle interno, concluiu não haver qualquer irregularidade nas pensões objeto destes autos (peças 6 e 7) .
3.	O Ministério Público junto ao TCU, representado pela Procuradora-Geral Cristina Machado da Costa e Silva, antagonizou-se à unidade especializada acerca do ato inserto à peça 3, instituído pelo Sr. Silvino Bezerra de Mello Filho.
4.  	Reproduzo excerto do parecer do Parquet no qual constam os fundamentos que sustentam o seu entendimento (peça 9) :
"3. O ato de peça 3 contempla pensão militar instituída por Silvino Bezerra de Mello Filho. O ato de reforma por idade limite do militar, no posto de subtenente e com proventos calculados como segundo tenente, foi considerado legal pela Corte de Contas, nos autos do processo TC-Processo 001.863/2003-3 (peça 8) .
4. Ocorrido o falecimento do militar em 07/03/2013, foi submetido o ato de pensão militar de peça 3 à consideração do Tribunal pelo sistema Sisac, em benefício da viúva Gilma Alves de Mello, porém com proventos calculados sobre o posto de primeiro tenente, ou seja, dois graus acima do posto da ativa.
5.Por intermédio do Acórdão 2.225/2019, da relatoria do eminente Ministro Benjamin Zymler, o Plenário da Corte de Contas firmou entendimento no sentido de que não há embasamento legal para o cálculo dos proventos de reforma ter por referência dois postos acima daquele ostentado pelo militar na atividade, no caso de militar já reformado. Isso porque, de acordo com a deliberação proferida pelo Pleno do Tribunal, a melhoria prevista no artigo 110 da Lei 6.880/1980 somente é aplicável ao militar acometido de doença especificada enquanto estiver na ativa ou na reserva remunerada, ficando excluído o militar que já tenha sido reformado. Transcrevemos o referido dispositivo legal:
'Art. 110. O militar da ativa ou da reserva remunerada, julgado incapaz definitivamente por um dos motivos constantes dos incisos I e II do art. 108, será reformado com a remuneração calculada com base no soldo correspondente ao grau -hierárquico imediato ao que possuir ou que possuía na ativa, respectivamente. (Redação dada pela Lei 7.580, de 1986) 
§ 1º Aplica-se o disposto neste artigo aos casos previstos nos itens III, IV e V do artigo 108, quando, verificada a incapacidade definitiva, for o militar considerado inválido, isto é, impossibilitado total e permanentemente para qualquer trabalho.
§ 2º Considera-se, para efeito deste artigo, grau hierárquico imediato:
o de Primeiro-Tenente, para Guarda-Marinha, Aspirante-a-Oficial e Suboficial ou Subtenente;
o de Segundo-Tenente, para Primeiro-Sargento, Segundo-Sargento e Terceiro-Sargento; e
o de Terceiro-Sargento, para Cabo e demais praças constantes do Quadro a que se refere o artigo 16.
§ 3º Aos benefícios previstos neste artigo e seus parágrafos poderão ser acrescidos outros relativos à remuneração, estabelecidos em leis especiais, desde que o militar, ao ser reformado, já satisfaça às condições por elas exigidas.
§ 4º O direito do militar previsto no artigo 50, item II, independerá de qualquer dos benefícios referidos no caput e no § 1° deste artigo, ressalvado o disposto no parágrafo único do artigo 152. (Revogado pela Medida Provisória nº 2.215-10, de 31.8.2001) 
§ 5º Quando a praça fizer jus ao direito previsto no artigo 50, item II, e, conjuntamente, a um dos benefícios a que se refere o parágrafo anterior, aplicar-se-á somente o disposto no § 2º deste artigo' (Revogado pela Medida Provisória nº 2.215-10, de 31.8.2001) .
Reproduzimos a ementa do Acórdão 2.225/2019:
'ATOS DE REFORMA. ALTERAÇÃO DE UMA DAS CONCESSÕES PARA ELEVAÇÃO, EM UM GRAU HIERÁRQUICO, DO POSTO SOBRE O QUAL CALCULADOS OS PROVENTOS DO INATIVO, EM FACE DA SUPERVENIÊNCIA DE INVALIDEZ PERMANENTE DECORRENTE DE DOENÇA ESPECIFICADA EM LEI. MILITAR ANTERIORMENTE REFORMADO COM PROVENTOS JÁ CALCULADOS SOBRE O POSTO HIERÁRQUICO SUPERIOR, POR TEMPO DE SERVIÇO. AUSÊNCIA DE PREVISÃO LEGAL PARA EXTENSÃO DA VANTAGEM ESTABELECIDA NO ART. 110 DA LEI 6.880/1980 A MILITARES JÁ REFORMADOS, BEM COMO PARA O ACRÉSCIMO DE DOIS POSTOS NO CÁLCULO DOS PROVENTOS. NEGATIVA DE REGISTRO. DETERMINAÇÕES. LEGALIDADE E REGISTRO DAS DEMAIS CONCESSÕES'.
7.	No mesmo sentido da deliberação proferida pela Corte de Contas, há precedentes exarados pelo Superior Tribunal de Justiça - REsp 1.381.724/RS, Relatora Ministra REGINA HELENA COSTA, PRIMEIRA TURMA, DJe 10/5/2017; AgRg no REsp 1.539.940/RS, Relatora Ministra ASSUSETE MAGALHÃES, SEGUNDA TURMA, DJe 29/3/2016; REsp 1784347/RS, Rel. Min. Herman Benjamin, Segunda Turma, julgado em 2/4/2019, DJe de 23/4/2019; REsp 1.340.075/CE, Rel. Min. Castro Meira, Segunda Turma, julgado em 9/4/2013, DJe de 15/4/2013; AgRg nos EDcl no Resp 966.142/RJ, Rel. Min. Marco Aurélio Bellizze, Quinta Turma, julgado em 26/2/2013, DJe de 5/3/2013.
8.	Ante o exposto, entendemos que o ato de pensão militar de peça n.º 3 está irregular, devendo o órgão militar promover a correção do cálculo do benefício para que corresponda a proventos de segundo tenente, dispensado o ressarcimento das importâncias indevidamente recebidas de boa-fé pela interessada, nos termos do que dispõe a Súmula TCU 106.
9.	O formulário em análise deu entrada na Corte de Contas em 08/09/2015, há menos de cinco anos, ficando dispensada a oitiva da pensionista Gilma Alves de Mello, de acordo com o entendimento firmado pelo Acórdão 587/2011-TCU-Plenário.
10. Em relação aos demais atos, acolhemos a proposição de legalidade e registro.
11. Ante todo o exposto, com as vênias de estilo por divergir parcialmente do encaminhamento oferecido pela Sefip às peças 6 e 7, esta representante do Ministério Público de Contas propõe ao Tribunal que:
	11.1. considere ilegal o ato inicial da pensão militar instituída por Silvino Bezerra de Mello Filho (CPF XXX.159.947-XX) - peça 3, ficando dispensada a devolução das importâncias indevidamente recebidas de boa-fé pela pensionista Gilma Alves de Mello (CPF  XXX.334.379-XX) , de acordo com o disposto na Súmula TCU 106;
	11.2. seja determinado à Subdiretoria de Inativos e Pensionistas - área militar - do Comando da Aeronáutica que, no prazo máximo de 15 (quinze) dias, promova a correção dos proventos da pensão deixada pelo militar reformado Silvino Bezerra de Mello Filho, a fim de que tenham por base o posto de 2.º Tenente, devendo ainda ser encaminhado novo ato à consideração da Corte de Contas, por intermédio do sistema e-Pessoal, espelhando o ajuste no cálculo do benefício em questão;
	11.3. considere legais e ordene o registro dos demais atos constantes dos presentes autos."
	É o Relatório.

não há.

Procuradora-Geral Cristina Machado da Costa e Silva.

PESSOAL. PENSÃO MILITAR. CÁLCULO DOS PROVENTOS TEM POR REFERÊNCIA DOIS POSTOS ACIMA DAQUELE OSTENTADO PELO MILITAR NA ATIVIDADE. ILEGALIDADE DE UM ATO, COM NEGATIVA DE REGISTRO. LEGALIDADE DOS DEMAIS ATOS, COM DETERMINAÇÃO PARA OS REGISTROS CORRESPONDENTES.

PENSÃO MILITAR (PMIL)

Secretaria de Fiscalização de Pessoal - Sefip.

Em apreciação atos de pensão militar deferidos pela Subdiretoria de Inativos e Pensionistas do Comando da Aeronáutica, em benefício das Sras. Neise Igaporina de Barros Kumasaka, Maria José Barros da Silva, Gilma Alves De Mello e Eleia Elvira de Souza Kumasaka.
2.	Os pareceres exarados nos autos pela Secretaria de Fiscalização de Pessoal - Sefip (peças 6 e 7) e pelo Ministério Público junto ao TCU (peça 9) são parcialmente divergentes.
3.	A Sefip propõe a legalidade de todas as concessões pensionais e o Ministério Público de Contas, representado pela Procuradora-Geral Cristina Machado da Costa e Silva, oferece encaminhamento diverso para o ato de pensão militar instituída pelo Sr. Silvino Bezerra de Mello Filho, tendo como beneficiária a Sra. Gilma Alves De Mello (peça 3) , sugerindo a ilegalidade de tal ato. 
4.	Assiste razão ao MP/TCU no sentido de que inexiste fundamento legal para o cálculo da pensão instituída pelo aludido militar com base no soldo de primeiro tenente, ou seja, dois postos acima do que possuía na ativa, visto que o instituidor foi reformado por idade, no posto de subtenente, com proventos calculados como segundo tenente.
5.	Compulsando os autos, verifico que o ato de reforma por idade limite do Sr. Silvino Bezerra de Mello Filho, no posto de subtenente e com proventos calculados como segundo tenente, foi considerado legal por esta Corte, nos autos do TC-Processo 001.863/2003-3 (peça 8) . 
6.	Ocorrido o falecimento do militar, em 07/03/2013, foi submetido o ato ora em exame de pensão em benefício da viúva Gilma Alves de Mello, porém com proventos calculados sobre o posto de primeiro tenente, ou seja, dois graus acima do que possuía na ativa. 
7.	Nesse sentido, cumpre ressaltar que o ponto fulcral do entendimento do TCU é similar ao esposado pelo STJ, no sentido de que a concessão de um posto acima para fins de cálculo da remuneração deve sempre tomar como base o posto ou a graduação que o militar possuía na ativa, não havendo espaço para o efeito cascata de se galgar mais de um posto ou graduação em relação ao que ocupava na ativa. 
8.	À guisa de conclusão, cabe considerar ilegal a concessão instituída pelo Sr. Silvino Bezerra de Mello Filho, negando registro ao respectivos ato.
9.	Outrossim, de conformidade com o art. 262 do Regimento Interno/TCU, importa determinar ao Comando da Aeronáutica que faça cessar os pagamentos decorrentes do ato impugnado, sob pena de responsabilidade solidária da autoridade administrativa omissa.
10. 	Deve-se, igualmente, determinar ao órgão de origem que comunique à beneficiária do ato, Sra. Gilma Alves de Mello, sobre a deliberação do Tribunal, alertando-a de que o efeito suspensivo proveniente da interposição de eventuais recursos não a exime da devolução dos valores percebidos indevidamente após a notificação, caso esses não sejam providos. Após, documentos comprobatórios de que ela foi cientificada do julgamento desta Corte devem ser remetidos ao Tribunal.
11.	No tocante às demais concessões de pensão militar examinadas neste processo, a respeito das quais não há dissenso nos autos, acompanho os pareceres exarados para considerá-las legais, conferindo-se registro aos correspondentes atos.
	Ante o exposto, manifesto-me por que seja adotada a deliberação que ora submeto a este Colegiado.
TCU, Sala das Sessões, em 1º de setembro de 2020.
MARCOS BEMQUERER COSTA
Relator